最高法院刑事判決　　　　　　　　　　　　　　　九十一年度台上字第五九七六號
　　上　訴　人　甲○○
右上訴人因貪污案件，不服台灣高等法院高雄分院中華民國九十一年五月二十三日第
二審更審判決（九十一年度重上更(三)字第二六號，起訴案號：台灣高雄地方法院檢察
署八十七年度偵字第一三三一三號），提起上訴，本院判決如左：
    主  文
原判決撤銷，發回台灣高等法院高雄分院。
    理  由
本件原判決認定：上訴人甲○○自民國七十五年間起至八十七年間止，在高雄市政府
工務局養護工程處（下稱養工處）擔任技工，負責公務車所使用油票之購買、保管及
發放等職務，為依據法令從事公務之人員。竟基於概括之犯意，意圖為自己不法之所
有，自八十五年十二月間起至八十六年六月間止，連續將所保管之柴油油票予以侵占
入己，前後計侵占每張四十公升之柴油油票三百二十二張，共一萬二千八百八十公升
，依當時之價格計算為新台幣（下同）十六萬六千九百零四元（詳如原判決附表所示
）。得手後，再基於偽造文書及登載不實事項於公文書之概括犯意，於各該月份結算
時，明知所經管之油票有短少，在未有司機領用之情況下，連續在職務上所掌之領用
登記簿上為不實之登載，表示司機已領用；並在職務上所掌之結算表上，記載未短少
，持以呈報上級核備，以掩飾其犯行，足以生損害於高雄市政府對於公有財物管理之
正確性。嗣因中國石油股份有限公司（下稱中油公司）自八十六年七月間起，將油票
之票值從公升改為金額，上訴人須將其所保管，以公升為票值之油票予以結算清理，
為避免無法結算報銷及被發現侵占油票，遂於八十六年九月三十日，向中油公司購買
一萬二千四百零三公升之柴油油票（含稅共十六萬元）自動繳回，填補部分不足。至
八十七年五月十一日，經法務部調查局高雄市調查處（下稱高雄市調處）發覺約談到
案時，自白有侵占油票之行為，並於同年月十八日，自白其侵占油票之時間及正確之
數量等情。因而撤銷第一審諭知無罪之判決，依牽連犯改判論處上訴人連續依據法令
從事公務之人員，侵占公有財物罪刑，固非無見。
惟查：(一)有罪之判決書，須將認定之犯罪事實詳記於事實欄，然後於理由內逐一說明
其憑以認定之證據，使事實與理由兩相一致，方為合法。原判決事實認定，上訴人基
於概括之犯意，連續「侵占」職務上所保管之柴油油票三百二十二張，共一萬二千八
百八十公升。得手後，再基於「偽造文書」及「登載不實事項於公文書」之概括犯意
，而為本件犯罪。但理由欄內，僅論及「侵占」及「登載不實公文書」部分；至於「
偽造文書」所憑之證據，及應如何論罪？則毫無說明，自有未合。(二)被告之自白，不
得作為有罪判決之唯一證據，仍應調查其他必要之證據，以察其是否與事實相符，刑
事訴訟法第一百五十六條第二項定有明文。上訴人於高雄市調處詢問時，固曾自白「
挪用節餘之柴油油票，供我個人之轎車及旅行車使用」。惟於偵、審中則始終否認侵
占柴油油票情事，並辯稱其在高雄市調處之筆錄與事實不符，伊之轎車及旅行車均為
汽油車，不可能使用柴油，而八十五年至八十六年九月間，適值其母生病住院及殯喪
，伊之情緒不穩定，每月有大量（八十餘萬元）之油票進出，可能有疏失，致油票短
少，待整卷發覺時，已自動補填；且任職期間之帳目，均已通過審計部門之定期查核
及政風單位之不定期抽查，並非因被發現或擔心被發現而補回油料，無侵占之意圖等
語。嗣經原審調查結果，上訴人之轎車及旅行車確為汽油車，不可能使用柴油，有監
理機關檢送之車籍資料可稽；上訴人且於八十六年九月三十日購入十六萬元之柴油以
填補短差，亦有中油公司之統一發票在卷可憑，其自動填補之時間，遠在八十七年五
月十一日高雄市調處約談之前七個多月；又審計部門及政風單位查核時，亦不曾發現
短少。則上訴人在高雄市調處之自白，是否與事實相符，自應調查其他必要之證據，
以資審認。依據卷內資料，高雄市政府養工處車輛用油作業程序，係由上訴人負責購
入油票後，依據購入數量製作購油統計表；司機於請領油票時，須填具領用單一式二
聯，經其上級主管核可後，持其中一聯向上訴人領取油票，另一聯則由領用人保管；
上訴人於發給油票時，依據領用單之內容登載領用登記簿，並於每月終依據領用單、
登記簿之數字製作報告表呈核，已據上訴人及證人楊建興、顏榮茂、丁裕益、陳明煌
（均為高雄市政府養工處人員）供明在卷（見高雄市調處卷第一頁背面、第十頁，偵
查卷第二十五頁背面、第二十六頁正面、背面，第一審卷第一二三頁背面，原審更(一)
卷第四十一頁、更(二)卷第六十五頁、更(三)卷第五十二頁）。原判決既認定，上訴人於
侵占油票後，再填載不實之領用登記簿、結算報告表，報請上級核備，以掩飾其犯行
，且通過審計部門之定期查核及政風單位之不定期抽查，如果無訛。則上訴人於填載
不實之領用登記簿、結算報告表之前，是否亦須同時偽造司機之領用單？方能使帳目
相符，否則早已被發現。而前揭購油統計表、油料領用單、領用登記簿、報告表等資
料，均已扣案（見偵查卷第三十至三十一頁，扣押物品清單），則上訴人有無侵占油
料，並非不易或不能調查。本院前次發回意旨已經指明，祇要調查上訴人有無偽造油
料領用單，據以核銷，即可查明上訴人有無侵占油料。原判決雖記載：經調閱扣案證
物，發現原判決附表所載月份，司機所填載之油料領用單，與上訴人所製作之領用登
記簿、結算報告表，有明顯短少（見原判決第六面第一至三行）。但依卷內資料，並
無勘驗各該證物之筆錄，致究竟如何短少？其短少之數量，是否與上訴人自白之內容
相符？已屬無憑判斷。況原審並未於審判期日，就上開證明「有明顯短少」之證據，
依法踐行調查證據之程序，使上訴人有辯明之機會，即遽採為判決之基礎，亦難昭折
服。(三)貪污治罪條例第四條第一項第一款之侵占公有財物罪為即成犯，於變易其原來
之持有意思為不法所有之意思時，其犯罪即告完成，如於侵占行為完成後，復偽造文
書彌補帳目，以掩飾其犯行，則屬侵占後之另一犯罪行為，應與侵占罪併合處罰（本
院四十八年臺上字第一三七七號、六十三年臺上字第二一六四號判例參照）。原判決
既認定，上訴人於侵占公有財物得手後，再基於登載不實公文書之犯意，填載不實之
領用登記簿、結算報告表，並持以行使，報請上級核備，以掩飾其犯行，則所犯上開
二罪，能否依牽連犯規定，從一重之侵占公有財物罪處斷，即有研求餘地。本院前次
發回意旨，亦已指摘及此，乃更審判決未予置理，其違誤之情形仍然存在。(四)刑事訴
訟法第九十五條第一款規定：訊問被告應先告知犯罪嫌疑及所犯所有罪名，罪名經告
知後，認為應變更者，應再告知。本件第一審檢察官對於上訴人僅依貪污治罪條例第
四條第一項第一款之侵占公有財物罪嫌提起公訴。原判決認定，上訴人除觸犯貪污治
罪條例第四條第一項第一款之侵占公有財物罪外，併牽連犯刑法第二百十六條、第二
百十三條之行使公務員登載不實文書罪，應從一重之侵占公有財物罪處斷。但於審判
期日僅告知起訴書所載之罪名（見原審更(三)卷第六十五頁），並未依上開規定，告知
擴張之罪名，亦有未合。以上或為上訴意旨指摘所及，或為本院得依職權調查之事項
，應認原判決仍有撤銷發回更審之原因。
據上論結，應依刑事訴訟法第三百九十七條、第四百零一條，判決如主文。
中      華      民      國    九十一    年      十      月    二十四    日
                              最高法院刑事第十一庭
                                  審判長法官  呂  潮  澤
                                        法官  白  文  漳
                                        法官  陳  世  雄
                                        法官  孫  增  同
                                        法官  林  開  任
      右正本證明與原本無異
                                              書  記  官
中      華      民      國    九十一    年      十      月    二十九    日
